---
title: "PEC2"
author: "Cristian Orgaz Portero"
date: "2023-05-20"
output: 
  pdf_document:
    toc: true
    number_sections: true
toc-title: "Tabla de contenidos"
csl: acs-chemical-biology.csl
bibliography: bibliografia.bib
---
```{r setup, include=FALSE}
knitr::opts_chunk$set(echo = FALSE, comment = NULL)
# Guardamos en el vector packages los paquetes que vamos a usar
packages_bioconductor <- c("Biobase","oligo", "arrayQualityMetrics", "genefilter","limma","rae230a.db","pd.rae230a","xtable", "annotate", "GOstats")
packages<-c("dplyr", "gplots")

# Comprobamos si algún paquete no está instalado para instalarlo
installed_packages_bioconductor <- packages_bioconductor %in% rownames(installed.packages())
installed_packages <- packages %in% rownames(installed.packages())
if (any(installed_packages_bioconductor == FALSE)) {
 BiocManager::install(packages[!installed_packages])
}
if (any(installed_packages == FALSE)) {
  install.packages(packages[!installed_packages])
}

# Cargamos los paquetes, usamos invisible para no mostrar output
invisible(lapply(packages_bioconductor, library, character.only = TRUE))
invisible(lapply(packages, library, character.only = TRUE))
```

# Introducción y objetivos

En esta practica vamos a analizar el conjunto de datos de un estudio del efecto en el páncreas del consumo prolongado de alcohol obtenido a través de __Gene Expresion Omnibus__, en adelante GEO. En el estudio, se utilizaron ratas macho Wistar para investigar los efectos de la alimentación con etanol en la expresión génica del páncreas. Durante 8 semanas, se dividió a las ratas en dos grupos: uno recibió una dieta estándar de laboratorio y el otro una dieta Lieber-DeCarli con un 36% de las calorias provenientes de alcohol. Después del período de alimentación, se analizó la expresión del ARN del páncreas utilizando chips de genes. El organismo empleado fue __Rattus norvegicus__, genechip Affymetrix RAE230A[@Kubisch2006]. 

Vamos a intentar responder a la siguiente cuestión ¿El consumo prolongado de alcohol altera la expresión genética pancreática en ratas?.

Los objetivos específicos de esta práctica son:

* Consulta de datos en GEO.
* Análisis de Microarrays.
* Uso de paquetes de Bioconductor para análisis de datos.

# Métodos 

## Metodología experimental

En el estudio se experimentó con ratas macho Wistar (120 g; Charles River Co, Wilmington, Massachusetts) se acomodaron a 24 °C en un ciclo de luz-oscuridad de 12 horas, se les proporcionó alimento de laboratorio estándar y se les permitió aclimatarse durante 1 semana. Los animales se dividieron al azar en 2 grupos, alimentados durante 8 semanas con una dieta de control o una dieta Lieber-DeCarli (36% de las calorías provenientes del etanol). Los animales de control recibieron una cantidad iso-calórica de dextrosa para reemplazar el etanol. Después de 8 semanas de alimentación diferencial, las ratas fueron sacrificadas. El páncreas fue inmediatamente diseccionado y almacenado a -80 °C hasta el aislamiento del ARN. El tratamiento de los animales fue aprobado por los Comités de Investigación Animal del Centro de Investigación USC-UCLA para Enfermedades del Hígado y el Páncreas relacionadas con el Alcohol y el Sistema de Atención Médica del Gran Los Ángeles de la VA, de acuerdo con la Guía para el Cuidado y Uso de Animales de Laboratorio.

## Metodología análisis de datos

A lo largo de esta practica vamos a trabajar con el código facilitado y adaptado para el caso que nos ocupa, llevando a cabo distintos análisis, normalizaciones y filtrados de datos tal y como hemos visto en distintos materiales de la asignatura. 

En primer lugar, una vez descargado el conjunto de datos __raw__, hemos generado nuestro fichero targets.csv con las columnas, fileName, group, shortName y colors. Una vez hemos genera este archivo podemos comenzar a trabajar. Además de los paquetes gplots y dplyr trabajaremos con los siguientes paquetes de bioconductor: 

* Biobase
* oligo
* arrayQualityMetrics
* genefilter
* limma
* rae230a.db
* pd.rae230a
* xtable
* annotate
* GOstats

Hemos iniciado el análisis con la exploración gráfica de los datos, representando en un boxplot los datos procedentes de los archivos cel. Esta exploración inicial nos permite ver rápidamente si hay homogeneidad entre los datos o por el contrario encontramos diferencias significativas en su distribución. 
 
También se ha llevado a cabo un análisis de componentes principales y obtención de informe de calidad. Hemos procesado, normalizado y filtrado los datos. Con estos datos ya filtrados hemos construido la matriz de diseño y matriz de contraste y hemos ajustado a un modelo lineal. Por último hemos llevamos a cabo un análisis de significación biológica.

```{r, message=FALSE}
targets_df<- read.csv("targets.csv", header=TRUE, sep = ";")
sampleNames <- as.character(targets_df$shortName)
sampleColor <- as.character(targets_df$colors)
targets <- AnnotatedDataFrame(targets_df)
CELfiles <- targets_df$fileName
rawData <- read.celfiles(CELfiles, phenoData=targets)
```
# Resultado

A continuación presentamos los resultados obtenidos a lo largo de análisis. Comenzamos con el gráfico boxplot donde no vemos diferencias, gráficamente,  significativas entre las muestras. 

```{r}
#BOXPLOT
boxplot(rawData, which="all",las=1, main="Distribución de intensidad de datos RAW",cex.axis=0.6, col=sampleColor, names=sampleNames)
```
El siguiente análisis realizado ha sido un análisis de componentes principales, el resultado obtenido nos indica que la primera componente explica 49.1% de la variabilidad mientras que la segunda un 19.4%, lo que supone que las dos primeras variables explican el 68.5%. Hemos representado en un gráfico de dispersión este análisis. Vemos como la muestra etiquetada como 96_eth es la que más dista del resto. 

```{r}
plotPCA <- function ( X, labels=NULL, colors=NULL, dataDesc="", scale=FALSE, formapunts=NULL, myCex=0.8,...)
{
  pcX<-prcomp(t(X), scale=scale)
  loads<- round(pcX$sdev^2/sum(pcX$sdev^2)*100,1)
  xlab<-c(paste("PC1",loads[1],"%"))
  ylab<-c(paste("PC2",loads[2],"%"))
  if (is.null(colors)) colors=1
  plot(pcX$x[,1:2],xlab=xlab,ylab=ylab, col=colors, pch=formapunts, 
       xlim=c(min(pcX$x[,1])-100000, max(pcX$x[,1])+100000),ylim=c(min(pcX$x[,2])-100000, max(pcX$x[,2])+100000))
  text(pcX$x[,1],pcX$x[,2], labels, pos=3, cex=myCex)
  title(paste("Plot of first 2 PCs for expressions in", dataDesc, sep=" "), cex=0.8)
}

plotPCA(exprs(rawData), labels=sampleNames, dataDesc="rawData", colors=sampleColor,
        formapunts=c(rep(16,4),rep(17,4)), myCex=0.6)
```
Hemos continuado nuestro proceso de análisis haciendo uso de la función arrayQualityMetrics para obtener un informe de calidad el cual se puede encontrar en el repositorio creado para esta practica. Por otro lado, también se han normalizado los datos para ello hemos hecho uso de la función rma y hemos volcado el resultado a un fichero normalized.txt el cual también puede ser encontrado en el repositorio. 

```{r}
rerun <- FALSE
if(rerun){
  arrayQualityMetrics(rawData,  reporttitle="QC_RawData", force=TRUE)
}
eset_rma<-rma(rawData) 
write.exprs(eset_rma, "normalized.txt")
```
Hemos continuado con nuestro proceso de análisis asociando la anotación rae230a.db y filtrando los genes que no tienen Entrez, para filtrar hemos empleado la función de nsFilter.

```{r}
annotation(eset_rma)<-"rae230a.db"
filtered <- nsFilter(eset_rma, var.func=IQR, var.cutoff=0.75, var.filter=TRUE, filterByQuantile=TRUE, require.entrez = TRUE)
filtered_eset<-filtered$eset
filtered_data <- exprs(filtered_eset)
colnames(filtered_data) <- pData(filtered$eset)$ShortName
```

Estos datos filtrados han sido almacenados en nuevas variables las cuales nos han facilitado la elaboración de la matriz de diseño la cual presentamos a continuación:

```{r}
treat<-pData(filtered_eset)$group
lev<- factor(treat, levels = unique(treat))
design <-model.matrix(~0+lev)
colnames(design) <- levels(lev)
rownames(design) <- sampleNames
print(design)
```

Para obtener la matriz de contraste la cual se presenta a continuación, hemos empleado la función makeContrasts.

```{r}
cont.matrix1 <- makeContrasts( 
        control.vs.ethanol = control-ethanol,
        levels = design)
comparisonName <- "Efecto del alcohol"
print(cont.matrix1)
```

Hemos ajustado el modelo a través de la función lmFit a la cual le hemos pasado como parámetro los datos filtrado y la matriz de diseño, a continuación, hemos empleado la función contrasts.fit para calcular los contrastes lineales de la matriz de contraste. Hemos empleado la función eBayes la cual calcula las estadísticas de prueba bayesianas y ajusta los valores p, esta nos proporciona una estimación más precisa de la significancia estadística de los genes diferencialmente expresados y, por último, hemos empleado la función topTable para obtener una tabla de los genes más diferencialmente expresados, especificando el coeficiente relevante y el número deseado de genes.

Se ha optado por un ajuste para el control de la tasa de descubrimiento falsa FDR y log Fold Change de 2 y un p-valor 0.05

```{r}
fit1 <- lmFit(filtered_data, design)
fit.main1 <- contrasts.fit(fit1, cont.matrix1)
fit.main1 <- eBayes(fit.main1)
topTab <-  topTable (fit.main1, number=nrow(fit.main1), coef="control.vs.ethanol", adjust="fdr",lfc=2, p.value=0.05)
```

A continuación, se muestran los genes más diferencialmente expresados.

```{r}
topTab
```

Hemos anotado los genes seleccionados y los hemos guardado en un archivo csv y también en un archivo html. Los genes seleccionados se presentan en la siguiente tabla.
```{r}
anotaciones<- AnnotationDbi::select (rae230a.db, keys=rownames(filtered_data), columns=c("ENTREZID", "SYMBOL"))
topTabAnotada <- topTab %>%  
  mutate(PROBEID=rownames(topTab)) %>%
  left_join(anotaciones) %>% 
  arrange(P.Value) %>%
  select(7,8,9, 1:6)
write.csv2(topTabAnotada, file="Genes seleccionados.csv")
print(xtable(topTab,align="lllllll"),type="html",html.table.attributes="",file="Genes seleccionados.html")
topTabAnotada
```

Hemos elaborado un volcano plot para ver visualmente los genes más diferencialmente expresados y lo hemos guardado en un archivo PDF. 

```{r}
genenames <- AnnotationDbi::select(rae230a.db, 
                    rownames(fit.main1), c("SYMBOL"))
volcanoplot(fit.main1, highlight=10, names=genenames, 
            main = paste("Differentially expressed genes", colnames(cont.matrix1), sep="\n"))
abline(v = c(-3, 3))


pdf("Volcanos.pdf")
volcanoplot(fit.main1, highlight = 10, names = genenames, 
            main = paste("Differentially expressed genes", colnames(cont.matrix1), sep = "\n"))
abline(v = c(-3, 3))
dev.off()
```

A continuación presentamos el mapa de calor para los datos filtrados donde se ven como era de esperar dos zonas bien diferenciadas.

```{r}
selectedRows <- rownames(filtered_data) %in% rownames(topTab)
selectedData <- filtered_data[selectedRows,]

#HEATMAP PLOT
my_palette <- colorRampPalette(c("yellow", "blue"))(n = 299)
library()
heatmap.2(selectedData,
          Rowv=TRUE,
          Colv=TRUE,
          main="HeatMap Control.vs.Ethanol FC>=2",
          scale="row",
          col=my_palette,
          sepcolor="white",
          sepwidth=c(0.05,0.05),
          cexRow=0.5,
          cexCol=0.9,
          key=TRUE,
          keysize=1.5,
          density.info="histogram",
          ColSideColors=c(rep("yellow",3),rep("blue",3)),
          tracecol=NULL,
          srtCol=30)
pdf("Heatmap.pdf")
dev.off()
```

Por último, hemos llevado a cabo un análisis de significancia biológica el cual hemos guardado en un archivo html. 

```{r}
probesUniverse <- rownames(filtered_data)
entrezUniverse<- AnnotationDbi::select(rae230a.db, probesUniverse, "ENTREZID")$ENTREZID

topProbes <-   rownames(selectedData)
entrezTop<- AnnotationDbi::select(rae230a.db, topProbes, "ENTREZID")$ENTREZID

# Eliminamos posibles duplicados

topGenes <- entrezTop[!duplicated(entrezTop)]
entrezUniverse <- entrezUniverse[!duplicated(entrezUniverse)]
GOparams = new("GOHyperGParams",
    geneIds=topGenes, universeGeneIds=entrezUniverse,
    annotation="rae230a.db", ontology="BP",
    pvalueCutoff=0.01)
GOhyper = hyperGTest(GOparams)
# Creamos un informe html con los resultados
GOfilename ="GOResults.html"
htmlReport(GOhyper, file = GOfilename, summary.args=list("htmlLinks"=TRUE))
```


# Discusión

Después de llevar a cabo este análisis podemos concluir que el consumo prolongado de alcohol provoca que defectos en algunos genes pancreáticos. 

# Bibliografia

<div id="refs"></div>

# Apéndice


Todo el código empleado se presenta a continuación, este y el resto de archivos generados durante las práctica pueden ser encontrado en el siguiente repositorio: https://github.com/corgazp/ADO-PEC2 

````
## ----setup, include=FALSE------------------------------------------------------------------------------------------------------
knitr::opts_chunk$set(echo = FALSE, comment = NULL)
# Guardamos en el vector packages los paquetes que vamos a usar
packages_bioconductor <- c("Biobase","oligo", "arrayQualityMetrics", "genefilter","limma","rae230a.db",
"pd.rae230a","xtable", "annotate", "GOstats")
packages<-c("dplyr", "gplots")

# Comprobamos si algún paquete no está instalado para instalarlo
installed_packages_bioconductor <- packages_bioconductor %in% rownames(installed.packages())
installed_packages <- packages %in% rownames(installed.packages())
if (any(installed_packages_bioconductor == FALSE)) {
 BiocManager::install(packages[!installed_packages])
}
if (any(installed_packages == FALSE)) {
  install.packages(packages[!installed_packages])
}

# Cargamos los paquetes, usamos invisible para no mostrar output
invisible(lapply(packages_bioconductor, library, character.only = TRUE))
invisible(lapply(packages, library, character.only = TRUE))


## ------------------------------------------------------------------------------------------------------------------------------
targets_df<- read.csv("targets.csv", header=TRUE, sep = ";")
sampleNames <- as.character(targets_df$shortName)
sampleColor <- as.character(targets_df$colors)
targets <- AnnotatedDataFrame(targets_df)
CELfiles <- targets_df$fileName
rawData <- read.celfiles(CELfiles, phenoData=targets)


## ------------------------------------------------------------------------------------------------------------------------------
#BOXPLOT
boxplot(rawData, which="all",las=1, main="Distribución de intensidad de datos RAW",cex.axis=0.6, 
col=sampleColor, names=sampleNames)


## ------------------------------------------------------------------------------------------------------------------------------
plotPCA <- function ( X, labels=NULL, colors=NULL, dataDesc="", scale=FALSE,
formapunts=NULL, myCex=0.8,...)
{
  pcX<-prcomp(t(X), scale=scale)
  loads<- round(pcX$sdev^2/sum(pcX$sdev^2)*100,1)
  xlab<-c(paste("PC1",loads[1],"%"))
  ylab<-c(paste("PC2",loads[2],"%"))
  if (is.null(colors)) colors=1
  plot(pcX$x[,1:2],xlab=xlab,ylab=ylab, col=colors, pch=formapunts, 
       xlim=c(min(pcX$x[,1])-100000, max(pcX$x[,1])+100000)
       ,ylim=c(min(pcX$x[,2])-100000, max(pcX$x[,2])+100000))
  text(pcX$x[,1],pcX$x[,2], labels, pos=3, cex=myCex)
  title(paste("Plot of first 2 PCs for expressions in", dataDesc, sep=" "), cex=0.8)
}

plotPCA(exprs(rawData), labels=sampleNames, dataDesc="rawData", colors=sampleColor,
        formapunts=c(rep(16,4),rep(17,4)), myCex=0.6)


## ------------------------------------------------------------------------------------------------------------------------------
rerun <- FALSE
if(rerun){
  arrayQualityMetrics(rawData,  reporttitle="QC_RawData", force=TRUE)
}
eset_rma<-rma(rawData) 
write.exprs(eset_rma, "normalized.txt")


## ------------------------------------------------------------------------------------------------------------------------------
annotation(eset_rma)<-"rae230a.db"
filtered <- nsFilter(eset_rma, var.func=IQR, var.cutoff=0.75, var.filter=TRUE, 
filterByQuantile=TRUE, require.entrez = TRUE)
filtered_eset<-filtered$eset
filtered_data <- exprs(filtered_eset)
colnames(filtered_data) <- pData(filtered$eset)$ShortName


## ------------------------------------------------------------------------------------------------------------------------------
treat<-pData(filtered_eset)$group
lev<- factor(treat, levels = unique(treat))
design <-model.matrix(~0+lev)
colnames(design) <- levels(lev)
rownames(design) <- sampleNames
print(design)


## ------------------------------------------------------------------------------------------------------------------------------
cont.matrix1 <- makeContrasts( 
        control.vs.ethanol = control-ethanol,
        levels = design)
comparisonName <- "Efecto del alcohol"
print(cont.matrix1)


## ------------------------------------------------------------------------------------------------------------------------------
fit1 <- lmFit(filtered_data, design)
fit.main1 <- contrasts.fit(fit1, cont.matrix1)
fit.main1 <- eBayes(fit.main1)
topTab <-  topTable (fit.main1, number=nrow(fit.main1), 
coef="control.vs.ethanol", adjust="fdr",lfc=2, p.value=0.05)


## ------------------------------------------------------------------------------------------------------------------------------
topTab


## ------------------------------------------------------------------------------------------------------------------------------
keytypes(rae230a.db)
anotaciones<- AnnotationDbi::select (rae230a.db, 
keys=rownames(filtered_data), columns=c("ENTREZID", "SYMBOL"))

## ------------------------------------------------------------------------------------------------------------------------------
topTabAnotada <- topTab %>%  
  mutate(PROBEID=rownames(topTab)) %>%
  left_join(anotaciones) %>% 
  arrange(P.Value) %>%
  select(7,8,9, 1:6)

head(topTabAnotada)

## ------------------------------------------------------------------------------------------------------------------------------
write.csv2(topTabAnotada, file="Genes seleccionados.csv")
print(xtable(topTab,align="lllllll"),type="html",
html.table.attributes="",file="Genes seleccionados.html")


## ------------------------------------------------------------------------------------------------------------------------------
genenames <- AnnotationDbi::select(rae230a.db, 
                    rownames(fit.main1), c("SYMBOL"))
volcanoplot(fit.main1, highlight=10, names=genenames, 
            main = paste("Differentially expressed genes", colnames(cont.matrix1), sep="\n"))
abline(v = c(-3, 3))


pdf("Volcanos.pdf")
volcanoplot(fit.main1, highlight = 10, names = genenames, 
            main = paste("Differentially expressed genes", colnames(cont.matrix1), sep = "\n"))
abline(v = c(-3, 3))
dev.off()

## ------------------------------------------------------------------------------------------------------------------------------
plot(1:30)
selectedRows <- rownames(filtered_data) %in% rownames(topTab)
selectedData <- filtered_data[selectedRows,]

#HEATMAP PLOT
my_palette <- colorRampPalette(c("yellow", "blue"))(n = 299)
library()
heatmap.2(selectedData,
          Rowv=TRUE,
          Colv=TRUE,
          main="HeatMap Control.vs.Ethanol FC>=2",
          scale="row",
          col=my_palette,
          sepcolor="white",
          sepwidth=c(0.05,0.05),
          cexRow=0.5,
          cexCol=0.9,
          key=TRUE,
          keysize=1.5,
          density.info="histogram",
          ColSideColors=c(rep("yellow",3),rep("blue",3)),
          tracecol=NULL,
          srtCol=30)
pdf("Heatmap.pdf")
dev.off()


## ------------------------------------------------------------------------------------------------------------------------------
probesUniverse <- rownames(filtered_data)
entrezUniverse<- AnnotationDbi::select(rae230a.db, probesUniverse, "ENTREZID")$ENTREZID

topProbes <-   rownames(selectedData)
entrezTop<- AnnotationDbi::select(rae230a.db, topProbes, "ENTREZID")$ENTREZID

# Eliminamos posibles duplicados

topGenes <- entrezTop[!duplicated(entrezTop)]
entrezUniverse <- entrezUniverse[!duplicated(entrezUniverse)]


## ------------------------------------------------------------------------------------------------------------------------------
GOparams = new("GOHyperGParams",
    geneIds=topGenes, universeGeneIds=entrezUniverse,
    annotation="rae230a.db", ontology="BP",
    pvalueCutoff=0.01)


## ----runORAnalysis-------------------------------------------------------------------------------------------------------------
GOhyper = hyperGTest(GOparams)


## ----summarizeORAesults--------------------------------------------------------------------------------------------------------
head(summary(GOhyper))
dim(summary(GOhyper))


## ----ORAreport-----------------------------------------------------------------------------------------------------------------
# Creamos un informe html con los resultados
GOfilename ="GOResults.html"
htmlReport(GOhyper, file = GOfilename, summary.args=list("htmlLinks"=TRUE))


## ------------------------------------------------------------------------------------------------------------------------------

````